【裁判字號】    95,裁,1915
【裁判日期】    950824
【裁判案由】    遺產稅
【裁判全文】
最  高  行  政  法  院  裁  定
                                     95年度裁字第01915號
上  訴  人  戊○○
            丁○○
            甲○○
            乙○○
            丙○○
被 上訴 人  財政部臺灣省北區國稅局
代  表  人  許虞哲
上列當事人間因遺產稅事件，上訴人對於中華民國94年2月17日
臺北高等行政法院92年度訴字第5542號判決，提起上訴。本院裁
定如下：
    主  文
上訴駁回。
上訴審訴訟費用由上訴人負擔。
    理  由
一、按對於高等行政法院判決之上訴，非以其違背法令為理由，
    不得為之，行政訴訟法第242條定有明文。同法第243條第1
    項規定，判決不適用法規或適用不當者，為違背法令；而判
    決有第243條第2項所列各款情形之一者，其判決當然違背法
    令。又提起上訴，應以上訴狀表明上訴理由並應添具關於上
    訴理由之必要證據，復為同法第244條第1項第4款及第2項所
    明定。準此，當事人提起上訴，如以原審判決有行政訴訟法
    第243條第1項不適用法規或適用不當為理由時，其上訴狀應
    有具體之指摘，並揭示該法規之條項或其內容；如以原審判
    決有第243條第2項所列各款情形之當然違背法令為理由時，
    其上訴狀應揭示合於該款之事實。如上訴狀未依此項方法表
    明，或其所表明者，顯與上開法條規定之情形不相合時，即
    難認為已對原審判決之違背法令有具體之指摘，其上訴自難
    認為合法。
二、本件被繼承人即上訴人戊○○之父張清松於90年9月25日死
    亡，繼承人等於90年10月26日辦理遺產稅申報，經被上訴人
    初查核定遺產總額計新台幣（下同）87,481,694元、生存配
    偶剩餘財產差額分配請求權價值17,820,390元，並核准自遺
    產總額中扣除3,993,790元，遺產淨額31,479,848元，應納
    稅額8,081,349元。上訴人戊○○不服，主張：(一)被上訴人
    於計算生存配偶剩餘財產差額分配請求權時，將坐落宜蘭縣
    羅東鎮○○段1、1之1、1之2號等三筆土地，全部認定為65
    年8月2日取得（申報資料亦誤認錯填），而未將之納入該請
    求權之計算範圍，然經調閱上述三筆土地之土地謄本發現，
    各該土地原係國華段1、國華段2、國華段3、國華段4號等四
    筆土地，於79年先後經過合併與分割而成，地政機關未考量
    原地號國華段1、2、3、4等號土地登記原因、發生日期各有
    不同，逕自將存續地號國華1、國華1之1、國華1之2之登記
    原因，發生日期統以分割合併前地號國華1之登記原因、發
    生日期65年8月2日登記，造成被上訴人及上訴人戊○○於計
    算生存配偶剩餘財產差額分配請求權時，均發生錯誤，短計
    74年6月5日以後取得，應計入請求權計算之土地面積，價值
    計5,137,900元，即短計生存配偶剩餘財產差額分配請求權
    價值2,568,950元。(二)被上訴人以74年6月5日以後取得納入
    配偶差額分配請求權計算之公共設施保留地價值二分之一，
    核定「公共設施保留地扣除屬配偶請求分配為所有部分之價
    值」計13,826,600元，自核定民法第1030條之1扣除額項下
    扣除，並未依財政部87年1月22日台財稅第871925704號函釋
    （下稱財政部87年函釋）意旨核認方式，核定公共設施保留
    地扣除額，依首揭函釋文義，應採加權平均法計算，公共設
    施保留地扣除屬配偶請求分配為其所有部分之價值云云，申
    請復查結果，獲准追認宜蘭縣羅東鎮○○段土地面積191平
    方公尺納入被繼承人剩餘財產，變更核定生存配偶剩餘財產
    差額分配請求權價值為20,389,340元，重行核定遺產淨額為
    28,910,898元，應納稅額7,233,596元。上訴人戊○○對上
    述(二)部分仍不服，提起訴願，經遭駁回，遂提起行政訴訟。
    原審並應上訴人丁○○、甲○○、乙○○、丙○○等四人之
    聲請，裁定准許獨立參加上訴人戊○○於原審之訴。
三、原審以：兩造之爭執點在於：價值27,653,200元之系爭公共
    設施保留地即宜蘭縣羅東鎮○○段1394號土地（下稱系爭公
    共設施保留地），因不計入遺產總額，依照上述財政部函釋
    意旨，應自生存配偶剩餘財產差額分配請求權價值20,389,3
    40元中扣除多少之系爭公共設施保留地價值？被上訴人係扣
    除其二分之一即13,826,600元（27,653,200元÷2=13,826,6
    00元），上訴人戊○○則主張公共設施保留地扣除額27,653
    ,200元乘以生存配偶自被繼承人遺產總額取得之剩餘財產差
    額分配請求權之價值20,389,340元除以被繼承人遺產總額52
    ,258,538元（即27,653,200元×20,389,340元/52,258,538
    元=10,784,748元，與13,826,600元相差3,041,852元）（上
    訴人戊○○稱之為加權平均法）。而查遺產中不計入遺產總
    額之公共設施保留地，因其屬於計算被繼承人剩餘財產及生
    存配偶剩餘財產差額分配請求權價值之一部分（依上開民法
    第1030之1條第1項本文規定，生存配偶得其價值之二分之一
    ），而自遺產總額中扣除，惟因其原已不計入遺產總額，致
    計算遺產總額時，重複不計入生存配偶剩餘財產差額分配請
    求權中生存配偶所得之公共設施保留地價值之二分之一，此
    部分應自生存配偶剩餘財產差額分配請求權價值中減除。以
    本件而言，價值27,653,200元之系爭公共設施保留地於計算
    被繼承人之生存配偶（張陳澄子）之剩餘財產差額分配請求
    權價值時，生存配偶得其價值之二分之一即13,826,600元，
    惟系爭公共設施保留地自始並未計入遺產總額，因而如於計
    算遺產總額時全數扣除生存配偶之剩餘財產差額分配請求權
    價值20,389,340元，等於將生存配偶得自系爭公共設施保留
    地價值二分之一之13,826,600元重複不計入遺產總額，此際
    自應將生存配偶之剩餘財產差額分配請求權價值20,389,340
    元先扣減該重複不計入遺產總額之13,826,600元，再自遺產
    總額中扣除，即扣除6,562,740元（20,389,340元-13,826,6
    00元=6,562,740元）。據此，原處分以被繼承人剩餘財產為
    52,258,538元，減除配偶之剩餘財產為11,479,858元，核定
    生存配偶剩餘財產差額分配請求權價值為20,389,340元，並
    自此核定請求權價值20,389,340元中減除系爭公供設施保留
    地價值半數13,826,600元後，以6,562,740元列為遺產稅核
    定通知書「民法第1030條之1」欄項扣除額，即無不合為由
    ，駁回上訴人於原審之訴。上訴人不服提起上訴，主張：本
    件爭點即重複計算扣除部分，本無法定計算公式，上訴人依
    據遺產及贈與稅法、民法及財政部解釋令等相關規定推演計
    算，符合法理，被上訴人將之恆定為公共設施保留地價值之
    二分之一，原審竟予採認，實屬遺憾云云。經核原判決就遺
    產中不計入遺產總額之公共設施保留地，因其屬於計算被繼
    承人剩餘財產及生存配偶剩餘財產差額分配請求權價值之一
    部分，而自遺產總額中扣除，惟因其原已不計入遺產總額，
    致計算遺產總額時，重複不計入生存配偶剩餘財產差額分配
    請求權中生存配偶所得之公共設施保留地價值之二分之一，
    此部分應自生存配偶剩餘財產差額分配請求權價值中減除，
    業於判決理由內詳為論述，上訴人之上訴理由，無非對於原
    審取捨證據、認定事實之職權行使事項加以指摘，並就原判
    決業已指駁不採之事項有所爭執，惟對於原判決，究有如何
    不適用法規或適用不當，或有如何違反法律、司法院解釋或
    本院判例之具體情事，並無一語指及，難認上訴人已對原判
    決之違背法令有具體之指摘，依首揭說明，其上訴為不合法
    ，應予駁回。
四、依行政訴訟法第249條第1項前段、第104條、民事訴訟法第
    95條、第78條，裁定如主文。
中    華    民    國    95    年    8     月    24    日
                  第三庭審判長法  官  趙  永  康
                              法  官  梁  松  雄
                              法  官  侯  東  昇
                              法  官  黃  淑  玲
                              法  官  林  文  舟
以  上  正  本  證  明  與  原  本  無  異
中    華    民    國    95    年    8     月    24    日
                              書記官  王  福  瀛


司法院資訊處製作；財團法人民間司法改革基金會備份。
